【裁判字號】    97,台上,1476
【裁判日期】    970410
【裁判案由】    偽造文書
【裁判全文】
最高法院刑事判決            九十七年度台上字第一四七六號
上  訴  人   台灣高等法院高雄分院檢察署檢察官
被      告   甲 ○ ○
             乙○○○
上列上訴人因被告等偽造文書案件，不服台灣高等法院高雄分院
中華民國九十七年一月十七日第二審更審判決（九十六年度上更
(二)字第二九九號，起訴案號：台灣高雄地方法院檢察署八十六年
度偵字第二八六二八號、八十八年度偵字第一○三四五號），提
起上訴，本院判決如下：
    主  文
原判決撤銷，發回台灣高等法院高雄分院。
    理  由
本件原判決撤銷第一審依刑法修正前牽連犯之規定，從一重分別
論處被告甲○○、乙○○○共同行使偽造私文書，足以生損害於
公眾及他人各罪刑之判決，以被告等被訴牽連涉犯共同行使偽造
私文書及詐欺之罪，犯罪尚屬不能證明，改判諭知被告等均無罪
，固非無見。
惟按證據之證明力如何，雖屬於事實審法院自由判斷職權，但其
所為判斷，仍應受經驗法則與論理法則之支配。若其判斷與經驗
法則有違，即屬判決適用法則不當，自足為上訴之理由。又證據
之本身依照吾人日常生活經驗所得之定則觀察，如尚有疑竇時，
在未釐清前即難遽採為判決之基礎，如逕採為判決基礎，仍屬違
背經驗法則。本件告訴人吳碧霞於歷次偵審中一再否認有收到被
告乙○○○、甲○○之任何金錢；證人劉玉茹亦迭次證述未受被
告等委託，交付任何借款予告訴人，並稱：「柯清福拿他的父親
柯金生的一塊地與我阿姨（吳碧霞）同天設定抵押的，這新台幣
（下同）五百五十萬元的票，是柯清福跟被告借的。貫騰公司入
帳三百五十萬（元），是被告要給柯清福的，不是要給我的（阿
姨吳碧霞）」等語；雖不可盡信，但原判決採信被告甲○○、乙
○○○之辯稱：有借告訴人五百五十萬元，於民國八十二年十月
四日從其弟陳祖惠設在高雄縣仁武鄉農會之帳戶內提領五百五十
萬元，扣除一個月之利息十一萬元後，在該農會前，將五百三十
九萬元之現款交給劉玉茹收受。劉玉茹則交付由貫騰公司簽發，
告訴人背書之支票三張與甲○○收執。當天下午劉玉茹存入貫騰
公司設於台灣銀行楠梓分行帳戶內之三百五十萬元，即是當天被
告二人交與劉玉茹之借款等語；係以被告二人所辯收取由劉玉茹
交付之支票三張，係由貫騰公司簽發經告訴人背書，發票日分別
為八十二年十一月四日（二張）、同年月五日（一張）、面額合
計五百五十萬元，支票之發票日及金額均與被告二人所辯之告訴
人向伊等借款之金額與日期（屬短期借款，故簽發實際借款日後
約一個月之支票）相符，另參以證人劉玉茹在第一審證稱：伊在
貫騰公司任會計，老闆柯清福借貸大額款項都是向陳美玉借的。
這二張一百五十萬元、一張二百五十萬元的支票，支票上的筆跡
是我老闆柯清福的，是柯清福開的，公司的印章也在他那邊等語
，依一般經驗而言，若非為借貸而供擔保之用，告訴人豈會背書
而交付面額達五百五十萬元之支票三張予被告二人持有，更足佐
證被告二人所辯確有借款五百五十萬元予告訴人等情應非子虛等
語；資為證據取捨及判斷之基礎。但據證人劉玉茹於第一審證稱
：伊於八十二年九月底，將告訴人房地所有權狀、印鑑章、印鑑
證明、戶籍謄本等資料交與被告等，於同年十月間，被告等說等
萬泰銀行新庄分行開幕，要新客戶再辦理，之後，伊打電話至萬
泰銀行新庄分行詢問，並無該件貸款案，始決定另行貸款，而於
八十二年十二月底，向被告等取回設定抵押權資料，請其母吳雪
雲至貫騰公司拿取上開設定抵押權資料還告訴人，發現少戶籍謄
本及印鑑證明各一份，伊有打電話問被告乙○○○，她說那些資
料三個月就失效，沒有關係等語（見第一審八十八年度訴字第二
三三九號卷二第一二二頁）；又證人吳雪雲亦證稱：八十二年十
二月底時，劉玉茹打電話要伊至其辦公處所取回抵押權設定資料
，發現缺少印鑑證明及戶籍謄本各一張，有去問乙○○○，她說
那些證明三個月即失效，沒有關係等語（同上卷第一二三頁）；
如均屬無訛，告訴人之印鑑章，自八十二年九月底至同年十二月
底期間，似均在被告二人持有中，即被告乙○○○亦供承為了設
定方便，印鑑章及印鑑證明均放在伊處（見第一審八十八年度訴
字第二三三九號卷一第二四頁），則告訴人之印鑑章，於八十二
年十月間，既在被告乙○○○持有中，論理上告訴人應無於八十
二年十月初持該印鑑章在上開三張支票上蓋章背書之可能，依首
開說明，原判決此部分之論斷，難謂適法。且告訴人若確實向被
告貸借五百五十萬元，衡諸一般常情，被告似應要求告訴人即債
務人以本人名義簽立借據、本票或支票等借款憑據，而非由毫不
相關且已另多次向被告借款之貫騰公司簽發支票，而由借款之告
訴人背書之理，原判決採信被告等之辯解，尚有疑竇。因關係告
訴人之指訴、證人劉玉茹上開證言及被告等之辯解，究以何者為
可採之判斷，自有再加調查、審認之必要，遽為論斷，尚非適法
。檢察官上訴意旨指摘原判決關於被告等被訴行使偽造私文書部
分不當，尚非全無理由，應認該部分仍有撤銷發回更審之原因。
又公訴人認被告等牽連涉犯詐欺罪（刑法第三百三十九條第一項
）部分，基於審判不可分之原則，亦ㄧ併發回，合予指明。
據上論結，應依刑事訴訟法第三百九十七條、第四百零一條，判
決如主文。
中    華    民    國  九十七  年    四    月    十    日
                      最高法院刑事第三庭
                          審判長法官  莊  登  照
                                法官  黃  一  鑫
                                法官  徐  昌  錦
                                法官  許  錦  印
                                法官  石  木  欽
      本件正本證明與原本無異
                                      書  記  官
中    華    民    國  九十七  年    四    月   十五   日
                                                w


司法院資訊處製作；財團法人民間司法改革基金會備份。
